臺灣高等法院臺中分院民事判決
110年度上字第508號
上  訴  人  何擇義  
被  上訴人  臺中市政府
法定代理人  盧秀燕  
訴訟代理人  柯瑞源律師
被  上訴人  財政部國有財產署

法定代理人  曾國基  
訴訟代理人  趙子賢  
複  代理人  李俊銘  
上列當事人間請求補辦土地分配等事件，上訴人對於中華民國11
1年10月27日臺灣臺中地方法院110年度訴字第1262號第一審判決
提起上訴，本院不經言詞辯論，判決如下：
    主      文
原判決廢棄，發回臺灣臺中地方法院。
    事實及理由
一、按第一審之訴訟程序有重大之瑕疵者，第二審法院得廢棄原
    判決，而將該事件發回原法院，但以因維持審級制度認為必
    要時為限；又上開第二審法院之判決，得不經言詞辯論為之
    ，民事訴訟法第451條第1項、第453條定有明文。而所謂訴
    訟程序有重大之瑕疵者，係指第一審違背訴訟程序之規定，
    其違背與判決內容有因果關係，或因訴訟程序違背規定，不
    適於為第二審辯論及判決之基礎者而言。所謂因維持審級制
    度之必要，係指當事人於第一審之審級利益被剝奪，致受不
    利之判決，須發回原法院以回復其審級利益而言。再按原告
    之訴，依其所訴之事實，在法律上顯無理由者，法院得不經
    言詞辯論，逕以判決駁回之，民事訴訟法第249條第2項亦有
    明文。所謂原告之訴，依其所訴之事實，在法律上顯無理由
    者，係指依原告於訴狀內記載之事實觀之，在法律上顯然不
    能獲得勝訴之判決而言（最高法院62年台上字第845號判例
    參照）。故須原告所表明之起訴事實，不經調查即可認定在
    法律上顯無理由而不能獲得勝訴之判決者，始足當之。若就
    原告所主張之事實，仍須調查證據，方能判斷有無理由者，
    即非所謂顯無理由（最高法院69年台上字第42號判例、88年
    度台上字第634號判決意旨參照）。
二、上訴人於原審起訴主張：臺中市○○區○○段000地號土地面積3
    41平方公尺（下稱系爭土地）於日治時代即搭建稻草茸土塊
    造房屋（下稱系爭房屋），後由訴外人徐○○居住使用，復於
    民國36年4月15日申辦房屋稅籍及門牌號碼，原告之母鄒不
    碟以新臺幣（下同）2,000元於52年2月17日向徐○○購買系爭
    房地，經上訴人合法繼受，惟臺中市政府辦理第八期市地重
    劃區第二區工程時，未將上訴人列入參與分配；上訴人嗣於
    71年6月初申請系爭土地登錄時，國有財產署逕以地政機關
    辦理囑託登記為國有土地，顯侵害上訴人財產權。爰依日內
    瓦第四公約第46、47、53、55及56條、國際人道主義慣例法
    第50、51、及160條、憲法第143條第4項規定、土地法第84
    條、第43條及133條等規定，聲明求為「㈠上訴人所占有之土
    地依據憲法、土地法及民法之規定，於71年6月5日向國有財
    產署聲請登記為所有人，而查定為系爭土地，卻登載為中華
    民國所有，違反法律之規定，直接掠奪人民財產之故意，國
    有財產署應負損害賠償責任。㈡臺中市政府於78年至80年間
    辦理市地重劃，上訴人所有系爭房屋，係日治時代即建造，
    上訴人繼受居住，房屋基地應受政府法律保護，豈料臺灣治
    理當局竟以不法手段奪取，致使上訴人未得據為分配土地，
    上訴人所受之損害，臺中市政府亦應負賠償責任」（下稱系
    爭聲明）等情。原審以上訴人之起訴逾期未補正訴訟標的、
    請求權基礎及依系爭土地讓渡書記載鄒不碟僅有使用權而無
    所有權，上訴人亦未就重劃分配結果異議等為事由，以顯無
    理由而未經言詞辯論逕以判決駁回之。上訴人不服，提起上
    訴。
三、經查，本件上訴人於原審起訴狀主張臺中市政府辦理第八期
    市地重劃區第二區工程時，未將上訴人列入參與分配；上訴
    人嗣於71年6月初申請系爭土地登錄時，國有財產署逕以地
    政機關辦理囑託登記為國有土地，顯侵害上訴人財產權。爰
    請求臺中市政府應對上訴人補辦系爭土地分配之責，嗣原審
    於110年8月23日準備程序中諭知上訴人於7日內提出關於追
    加被告國有財產署的聲明、起訴狀、追加起訴狀準備狀及陳
    述意見狀等（見原審卷110頁），上訴人遂於110年9月3日補
    正起訴狀並追加聲明國有財產署囑託地政機關為系爭土地登
    記應撤銷回復原狀，如不能恢復原狀，應另為救濟分配等語
    （見原審卷125至129頁），原審復於110年9月17日以補正函
    通知上訴人於文到10日內補正訴訟標的（請求權基礎）及事
    實理由（見原審卷183至184頁），事後上訴人於110年10月1
    日補正如系爭聲明及事實理由等語。依其所述情節，訴訟標
    的、請求權及聲明主張均有未明，倘原審認仍無法確知上訴
    人之真意尚有何不明或不完足之處，原審有依職權闡明之必
    要，俾使上訴人有敘明及補充陳述之機會，原審未再予調查
    ，亦未命補正，復未再開庭行使闡明權，即逕認其訴在法律
    上顯無理由，即不經言詞辯論，逕以判決駁回上訴人本件起
    訴，訴訟程序自屬有重大之瑕疵，基此所為之判決，屬違背
    法令。
四、次查，原審依上訴人提出之系爭土地讓渡證書（見原審卷13
    3頁）或認該文書係指上訴人母親取得系爭土地之使用權，
    故上訴人主張其合法繼承系爭土地而爲所有權人，爲不可採
    等語；又依臺中市政府提出公告期間自78年1月30日至同年2
    月28日之臺中市第八期豐樂市地重劃計劃書圖（見原審卷71
    頁），亦於80年3月20日至4月18日（原判決誤爲4月28日）
    公告土地分配確定（見原審卷79頁之臺中市政府80年3月18
    日公告），顯示上訴人自71年起至88年間並未就重劃分配結
    果有異議等情，而認定上訴人之主張顯無理由。原審既係依
    上開調查證據之結果而爲認定，其訴並非「不經調查」即可
    認其訴在法律上顯無理由，即無民事訴訟法第249條第2項規
    定之適用。原審逕依民事訴訟法第249條第2項之規定，以上
    訴人之訴顯無理由未經言詞辯論而判決駁回上訴人之訴，訴
    訟程序自屬有重大瑕疵，基此所為之判決亦屬違背法令。
五、綜上，原審未經言詞辯論，即依民事訴訟法第249條第2項之
    規定，逕認上訴人之訴顯無理由，以判決駁回之，訴訟程序
    自屬有重大瑕疵，上訴人併請求發回原審（見本院卷65頁）
    ，而未同意由本院自為裁判。茲為維護當事人之審級利益，
    爰將原判決廢棄，發回原審法院更為裁判，以符法制。
六、據上論結，本件上訴為有理由，判決如主文。
中　　華　　民　　國　　111 　年　　1 　　月　　20　　日
            民事第一庭     審判長法  官  張瑞蘭
　　　　　　　　                 法  官  林孟和
　　　　　　　　　　　　　　　　 法  官  廖穗蓁
正本係照原本作成。
如不服本判決，應於收受送達後20日內向本院提出上訴書狀，其
未表明上訴理由者，應於提出上訴後20日內向本院補提上訴理由
書（須按他造當事人之人數附繕本）。因疫情而遲誤不變期間，
得向法院聲請回復原狀。
上訴時應提出委任律師或具有律師資格之人之委任狀；委任有律
師資格者，另應附具律師資格證書及釋明委任人與受任人有民事
訴訟法第466條之1第1項但書或第2項所定關係之釋明文書影本。
如委任律師提起上訴者，應一併繳納上訴裁判費。 
                              　 書記官  賴玉芬
　　　　　　　　　　　　　　　　 
中　　華　　民　　國　　111 　年　　1 　　月　　20　　日